臺北高等行政法院判決
　　　　　　　　　　　　　　　　　　 95年度訴字第04490號
　　　　　　　　　　　　　　　.
原　　　告　美商‧馬霖努察蘇提寇斯公司
代　表　人　麥莉‧詹尼力克
訴訟代理人　李振林律師
被　　　告　經濟部智慧財產局
代　表　人　蔡練生（局長）
訴訟代理人　乙○○
參　加　人　芳鑫貿易有限公司
代　表　人　甲○○（董事）
訴訟代理人　江東原律師
　　　　　　劉秋絹律師　　　（兼送達代收人）
上列當事人間因商標評定事件，原告不服經濟部中華民國95年10
月27日經訴字第09506181700號訴願決定，提起行政訴訟，並經
本院裁定命參加人獨立參加本件被告之訴訟。本院判決如下：
　　主  文
原告之訴駁回。
訴訟費用由原告負擔。
　　事  實
一、事實概要：參加人於民國（以下同）90年12月12日以「MARL
    YN」商標，指定使用於當時商標法施行細則第49條所定商品
    及服務分類表第5類之「中藥、西藥、維生素」等商品，向
    被告申請註冊，經被告於92年12月01日核准列為註冊第0000
    000號商標。嗣原告於94年04月20日以系爭商標之註冊違反
    商標法第23條第1項第12、14及16款之規定，對之申請評定
    。案經被告審查，以95年08月01日中台評字第940154號商標
    評定書為「申請不成立」之處分。原告不服，提起訴願，經
    訴願決定駁回，原告猶未甘服，遂向本院提起行政訴訟。本
    院因認本件訴訟之結果，參加人之權利或法律上利益將受損
    害，乃依行政訴訟法第42條第1項規定，依職權裁定命參加
    人獨立參加本件被告之訴訟。
二、兩造聲明：
　(一)原告聲明：
  1.原處分及訴願決定均撤銷。
  2.訴訟費用由被告負擔。
　(二)被告聲明：
  1.駁回原告之訴。
  2.訴訟費用由原告負擔。
三、兩造之主張：
甲、原告主張：
  (一)原處分及訴願決定理由如下：
  1.原告已同意參加人就「Marlyn」商標圖樣可在我國申請註冊
    ，則參加人以外文「Marlyn」作為系爭商標圖樣申請註冊，
    雖其取得原告之同意晚於系爭商標之申請註冊日，惟按商標
    法第23條第1項第12、14款之立法意旨，主要在保護著名商
    標所有人及先使用人之權益，若已徵得該著名商標所有人及
    先使用商標人之同意，即應依該2條款但書之規定，排除本
    文規定之適用，至於取得同意之時點係早於或晚於系爭商標
    申請註冊日則非所問。
  2.商標法第23條第1項第16款規定所保障之法人，係指依我國
    公司法等相關法律設定登記或認許之法人而言，原告為一非
    經我國公司法等相關法律設定登記或認許之法人，自無本款
    規定之適用。
  (二)系爭商標有商標法第23條第1項第12、14款規定之適用：
  1.按商標「相同或近似於他人著名商標或標章，有致相關公眾
    混淆誤認之虞，或有減損著名商標或標章之識別性或信譽之
    虞者，不得註冊。但得該商標或標章所有人同意申請註冊者
    ，不在此限」；商標「相同或近似於他人先使用於同一或類
    似商品或服務之商標，而申請人因與該他人間具有契約、地
    緣、業務往來或其他關係，知悉他人商標存在者，不得註冊
    。但得該他人同意申請註冊者，不在此限」，分別為商標法
    第23條第1項第12、14款之規定。
  2.前揭商標法第23條第1項第12、14款固均有「但得該商標或
    標章所有人同意申請註冊者，不在此限」、「但得該他人同
    意申請註冊者，不在此限」之除外但書規定，惟查所謂「同
    意」效力之客體，係指對意思表示以後之事件而言，與「承
    認」係對意思表示以前之事件發生效力不同，是若無特別指
    明溯及適用於意思表示前之事件，「同意」之效力僅限於同
    意之後，乃經驗及論理法則之當然。縱原告於經銷協議書上
    同意參加人得註冊及使用商標，該註冊及使用商標之行為當
    然係指於經銷期間內，為當事人之本意至為顯然；換言之，
    原告未同意參加人得於經銷期間開始之前或屆滿之後為註冊
    或使用行為，為當然之解釋。參加人於90年12月12日申請系
    爭商標，而原告與參加人之經銷協議則晚於91年10月02日，
    是原告與參加人間經銷協議之同意顯不及於系爭商標之申請
    行為；正如同參加人如有於經銷協議前仿冒「MARLYN」商標
    之侵權行為，亦不得主張經銷協議同意參加人於經銷期間得
    使用商標，進而解釋為同意協議前之仿冒「MARLYN」商標侵
    權行為。
  3.按民法第148條明文規定行使權利，履行義務，應依誠實及
    信用方法，商業合作上尤其重視誠信，參加人尚非原告之臺
    灣總經銷商，未經原告同意竟於90年12月12日擅自搶先註冊
    原告所有之「MARLYN」著名商標，如原告簽署經銷協議時知
    悉此一極事，必不能相信參加人之誠信而同意參加人為臺灣
    總經銷商，更遑論進一步同意其剽竊搶註之合法性，證諸原
    告於系爭商標註冊後發現參加人搶註情事後即要求參加人移
    轉返還商標予原告乙節益明。原告與參加人之經銷協議不能
    證明原告有同意系爭商標之不法搶註行為，復別無其他足以
    證明原告有同意系爭商標之不法搶註行為，被告徒以經銷協
    議上之同意字樣曲解同意應有時間效力限制之當然事理及原
    告意思表示之真意，於法自屬無據。原告既無對系爭商標搶
    註行為之同意，參加人即不得主張商標法第23條第1項第12
    、14款之但書除外效果，系爭商標自有商標法第23條第1項
    第12、14款不得註冊規定適用。
  (三)系爭商標應有商標法第23條第1項第16款規定之適用：
  1.按商標「有著名之法人、商號或其他團體之名稱，有致相關
    公眾混淆誤認之虞者，不得註冊」，為商標法第23條第1項
    第16款之規定，本款所保護者為著名法人、商號或其他團體
    及公眾免於混淆誤認之權益，應無排除外國法人之必要性；
    且本款不稱「我國法人」而泛稱「法人」，證諸商標法第70
    條關於「外國法人」明文之立法一貫性，應認為「法人」並
    非「我國法人」之簡稱或「我國」二字之疏漏所致，而係立
    法意旨有意不區分本國法人或外國法人均保護。若本款之法
    人係指依我國公司法等相關法律設定登記或認許之法人，然
    我國尚無商號或其他團體須經我國相關法律設定登記或認許
    之相關規定，則同款規定之商號及其他團體無須以經我國相
    關法律設定登記或認許者為限，法律之解釋顯然有岐異之矛
    盾。
  2.綜上，前揭商標法第23條第1項第16款規定所稱之「法人」
    應不僅經我國相關法律設定登記或認許之法人者為限，始符
    商標法保護公眾免於混淆誤認之本旨。
  (四)綜上論結，原處分及訴願決定之法律適用與商標法第23條第
    1項第12、14及16款規定之意旨殊有未合，已無由維持，懇
    請 鈞院鑒核，依法准判決如聲明事項，以明法治。
乙、被告主張：
  (一)系爭商標無商標法第23條第1 項第12、14款本文規定之適用
    ：
  1.就原告所檢送之證據資料觀之，早於系爭商標90年12月12日
    申請註冊前，原告已先使用據以評定「MARLYN」商標於「維
    他命、營養補充品」等商品之事實。
  2.次就參加人檢送之原告於西元2003年05月29日出具之同意書
    觀之，其固已為原告同年07月28日發出的新同意書所取代，
    而新同意書內容並未同意參加人得以自己名義申請商標註冊
    ，然據雙方當事人於西元2002年10月02日簽署之總經銷協議
    書，原告同意經銷人（即參加人）可在「地區」內之任何司
    法管轄區註冊及使用「MARLYN」商標；如果委託人（即原告
    ）提出要求移轉此種商標給委託人並願自己負擔費用時，經
    銷人應依照被告的要求辦理文件以完成移轉商標等。據此，
    足認系爭商標之申請註冊已獲得原告之同意，揆諸商標法第
    23條第1項第12、14款但書之規定，自無前揭法條本文規定
    之適用。
  3.至原告因參加人未遵循「總經銷協議書」協定將系爭商標權
    移轉與原告一節，應屬另案私權紛爭，非本案審究之範疇，
    併予敘明。
  (二)系爭商標無商標法第23條第1項第16款規定之適用：
    查原告為一外國法人，並無證據可資證明原告公司名稱已經
    我國主管機關登記或認許，自不受本款規定之保護。揆諸上
    開說明，應無前揭條款規定之適用。
  (三)綜上論述，被告原處分洵無違誤，敬請駁回原告之訴。
丙、參加人主張：
  (一)原告確實與參加人間為總經銷關係，且系爭商標為原告同意
    取得註冊，原告亦自始知悉，絕無原告所謂剽竊問題。
  (二)商標法第23條第1 項第12、14款所謂「得該商標或標章之所
    有人同意申請註冊者」、「得該他人同意申請註冊者」則不
    在此限，即商標權人已得同意取得商標權者，任何人不得再
    以此二條文主張商標註冊違法。本件參加人為原告台灣獨家
    銷售代理商，系爭商標並已獲得原告同意註冊申請，有該公
    司所出具同意書可證，是原告之訴為無理由，應予駁回。
　　理  由
一、本件參加人之法定代理人原為黃李桂香，於96年3 月1 日變
    更為甲○○，業已提出變更表一紙在卷足憑，是其聲明承受
    訴訟，核無不合，應予准許，合先敘明。
二、按商標「相同或近似於他人著名商標或標章，有致相關公眾
    混淆誤認之虞，或有減損著名商標或標章之識別性或信譽之
    虞者」、「相同或近似於他人先使用於同一或類似商品或服
    務之商標，而申請人因與該他人間具有契約、地緣、業務往
    來或其他關係，知悉他人商標存在者」，不得註冊，固為系
    爭商標註冊時商標法第23條第1 項第12、14款所明定。但「
    得該商標或標章之所有人同意申請註冊者」、「得該他人同
    意申請註冊者」則不在此限，復為該2 條款但書所明定。是
    以，申請註冊之商標縱相同或近似於他人著名商標或他人先
    使用於同一或類似商品之商標，然若徵得著名商標權人或先
    使用人之同意者，即無前揭系爭商標註冊時商標法第23 條
    第1 項第12、14款規定之適用。又按商標「有著名之法人、
    商號或其他團體之名稱，有致相關公眾混淆誤認之虞者，不
    得註冊」，為商標法第23條第1 項第16款之規定。
三、本件係參加人前於90年12月12日以「MARLYN」商標，指定使
    用於當時商標法施行細則第49條所定商品及服務分類表第5
    類之「中藥、西藥、維生素」等商品，向被告申請註冊，經
    被告於92年12月01日核准列為註冊第0000000 號商標。嗣原
    告於94年04月20日以系爭商標之註冊違反商標法第23條第1
    項第12、14及16款之規定，對之申請評定。案經被告評定為
    「申請不成立」之處分。原告則不服，為如事實欄所載之主
    張。
四、本院判斷如下：
  (一)按商標法第52條規定：「評定商標之註冊有無違法事由，依
    其註冊公告時之規定。」，查本件系爭「MARLYN」商標，參
    加人雖於90年12月12日向被告提出申請註冊，然被告機關乃
    於92年12月01日才公告註冊；是本院審究是否「得該商標或
    標章之所有人同意申請註冊者」或「得該他人同意申請註冊
    者」之時點，自應以92年12月01日為基點。
  (二)依原告所檢送據以評定「MARLYN」商標之產品目錄及美國獲
    准註冊等證據資料觀之，於系爭商標於90年12月12日申請註
    冊前，原告固有將據以評定商標先使用於維他命等商品之事
    實。惟揆諸卷附原告與參加人於西元2002年10月02日簽訂之
    總經銷協議書（EXCLUSIVE DISTRIBUTION AGREEMENT），原
    告同意經銷人（即參加人）可在「地區」內之任何司法管轄
    區註冊及使用「MARLYN」商標；如果委託人（即原告）提出
    要求移轉此種商標給委託人並願自己負擔費用時，經銷人應
    依照被告的要求辦理文件以完成移轉商標等。從而，參加人
    業於被告機關92年12月01日公告註冊前之91年10月2 日，就
    系爭商標之申請註冊已獲得原告之同意。從而，系爭商標之
    註冊既已經原告同意，依前所述，自無商標法第23條第1 項
    第12、14款規定之適用。
  (三)另商標法第23條第1 項第16款所稱著名之法人、商號或其他
    團體之名稱，須係依法律登記者，始有受保護之權利可言，
    其非依法律或法律授權制定之行政命令所為登記之英文名稱
    ，應不包括在內。經查原告為一外國法人，原告並未舉證證
    明原告公司名稱業經我國主管機關登記或認許，揆諸上開說
    明，自無前揭條款規定之適用。
五、綜上所述，被告認系爭商標之註冊無違反商標法第23條第1
    項第12、14及16款規定之情事，就本件商標評定案所為申請
    不成立之處分，依法自無不合，訴願決定予以維持，亦無違
    誤。原告徒執前詞，聲明撤銷原處分及訴願決定，為無理由
    ，應予駁回。
據上論結，本件原告之訴為無理由，爰依行政訴訟法第98條第1
項前段，判決如主文。
中　　華　　民　　國　　96　　年　　8 　　月　　30　　日
                       第七庭審判長法  官　李得灶
                                   法  官  陳金圍
                                   法  官  黃秋鴻
上為正本係照原本作成。
如不服本判決，應於送達後20日內，向本院提出上訴狀並表明上
訴理由，如於本判決宣示後送達前提起上訴者，應於判決送達後
20日內補提上訴理由書（須按他造人數附繕本）。
中　　華　　民　　國　　96　　年　　8 　　月　　30　　日
 　　  　　　　　　　 　　  　     書記官  林苑珍
